臺灣板橋地方法院刑事判決　　　　　　100年度簡上字第538號
上　訴　人
即　被　告　賴炳宏
上列上訴人即被告因詐欺案件，不服本院中華民國100 年5 月17
日100 年度簡字第2419號第一審簡易判決（聲請簡易判決處刑案
號：臺灣板橋地方法院檢察署99年度偵字第31794 號），提起上
訴，本院管轄之第二審合議庭判決如下：
    主  文
上訴駁回。
    事  實
一、賴炳宏明知提供金融帳戶提款卡（即金融卡）、提款密碼予
    陌生人士使用，有可能遭不法利用，以利他人遂行財產犯罪
    （包括詐欺取財）之目的，竟以縱使有人持其所提供之金融
    帳戶作為詐欺取財之犯罪工具，亦不違背其本意之幫助犯意
    ，於民國99年10月18日13時30分許，在臺北縣板橋市（現改
    制為新北市板橋區，以下同）文化路1 段147 號前，將其在
    中華郵政股份有限公司板橋八甲郵局開立之局號0000000 號
    、帳號0000000 號帳戶之提款卡，交付予某真實姓名、年籍
    不詳之成年男子使用，復告知對方上開提款卡之提款密碼。
    嗣取得前開郵局帳戶提款卡、提款密碼之人及其所屬詐欺集
    團成員，即於99年10月18日20時22分許，冒用森森購物客服
    人員、玉山銀行客服人員名義撥打電話予張芳松，佯稱其先
    前在森森購物購買物品之刷卡程序發生錯誤，須至自動櫃員
    機依指示操作以便取消退款等語，使張芳松誤信為真，張芳
    松遂於同日21時17分許，至自動櫃員機依對方指示操作，詎
    操作完畢後，其帳戶內之款項新臺幣（下同）29,989元竟匯
    入賴炳宏上開郵局帳戶內，旋於同日遭提領完畢。
二、案經臺北縣政府（現改制為新北市政府）警察局板橋分局移
    請臺灣板橋地方法院檢察署檢察官偵查後聲請簡易判決處刑
    。
    理  由
一、訊據上訴人即被告賴炳宏固坦承曾於上開時、地將郵局帳戶
    提款卡交給他人，並曾告知對方提款密碼等事實，惟矢口否
    認有何幫助詐欺取財之犯行，辯稱：伊是在518 人力銀行求
    職，接獲1 名男子來電通知去面試，並要求伊帶存摺影本、
    駕照影本、郵局金融卡，是應徵小貨車駕駛，然後對方派人
    到板橋市○○路○ 段147 號大門口向伊收取上述面試資料，
    後來又電話跟伊聯絡說要金融卡密碼才能順利就職，伊就告
    訴對方密碼，之後才發現該帳戶遭他人冒用並列為警示帳戶
    ，伊是因為求職才被騙走帳戶提款卡及密碼，沒有幫助詐欺
    取財的犯意云云。經查：
  (一)被害人張芳松於99年10月18日20時22分許，接獲不詳姓名、
    年籍之人冒用森森購物客服人員、玉山銀行客服人員名義撥
    打之電話，遭對方以如事實欄所示之方式詐騙後，陷於錯誤
    而將自己帳戶內之款項29,989元匯入被告上開郵局帳戶內，
    並旋於同日遭提領完畢之事實，業據證人即被害人張芳松於
    警詢時證述明確（見臺灣板橋地方法院檢察署99年度偵字第
    31794 號偵查卷〈下稱偵卷〉第8-9 頁），並有證人張芳松
    匯款之自動櫃員機交易明細表、被告上開郵局帳戶客戶基本
    資料、郵政存簿儲金立帳申請書、客戶歷史交易清單各1 份
    （見偵卷第18頁、第26-29 頁）附卷可稽，堪認屬實。
  (二)被告雖辯稱：伊是求職時被騙走帳戶，對方說要確認伊的帳
    戶是否有問題，怕伊信用有問題，會被法院催收薪水的3 分
    之1 ，對方說要確定伊的帳戶有沒有向銀行借貸的問題，如
    果沒有給他們金融卡和密碼去向銀行查詢確認有無借貸的問
    題，就沒有辦法去公司任職云云。惟個人之提款卡及提款密
    碼乃屬重要之金融物件，若落入不明人士手中，除存款有遭
    盜領之風險外，亦極可能作為取贓之犯罪工具，即便帳戶內
    之存款不多，若無正當理由或合理之隱情，應無任意交付他
    人之理；而一般公司行號至多僅會要求已聘僱之員工開設金
    融帳戶以供匯入薪資之用，衡情斷無要求尚未受僱之應徵者
    提供帳戶提款卡及密碼之必要，被告亦曾於檢察官偵訊時自
    承：伊之前做過好幾份工作，之前的工作沒有哪一份是需要
    確認伊的信用有無問題等語（見偵卷第36頁）。再者，一般
    工作之應徵多係在公司內進行，應徵者對於公司所在、名稱
    、工作內容、進行面試之人為何人等事項亦均有一定之認識
    ，衡情亦無相約在路邊面試，且根本不知所應徵之公司究係
    在何處，或尚未通過面試開始工作即要求應徵者交付帳戶資
    料供審查之理。查被告於警詢時係供稱：對方稱述為「依琳
    娛樂傳播公司」云云（見偵卷第6 頁），於本院準備程序中
    則改稱：對方說叫做「依林人力派遣公司」，公司的地址伊
    不知道云云（見本院100 年7 月13日準備程序筆錄）；是以
    ，被告所述其應徵之公司名稱前後有異，復無法清楚陳述該
    公司之所在地點，其所稱之應徵地點、方式及過程亦與一般
    正常之應徵程序迥異，則其所辯稱係因應徵工作而交付帳戶
    資料云云，尚難採信。甚者，被告竟在尚未正式上班之前，
    即將其所申請開立具私密性、專屬性之上開郵局帳戶提款卡
    及密碼，交付未曾謀面毫不相識之不明人士，容任不明人士
    使用上開帳戶，亦難置信，足認被告所辯與常情相違，委無
    可採。至被告雖曾於518 人力銀行網站刊登求職訊息，此有
    數字科技股份有限公司100 年1 月17日數字第1000117001號
    函暨所附被告會員註冊資料、求職履歷表、主動應徵紀錄、
    邀請面試紀錄1 份（見偵卷第40-46 頁）在卷可考，惟此至
    多僅能證明詐騙集團成員確有因見到被告上開求職訊息而與
    被告聯絡之事實，但雙方在電話中對話之內容究係應徵工作
    或係收購帳戶，並無法由上開求職訊息內容獲得證明，參以
    詐騙集團若欲收購人頭帳戶，自以有資金需求之人為收購對
    象較易成功，故詐騙集團即可能尋找有求職或貸款需要之人
    ，與之聯繫後再以一定代價收購帳戶等情，是以上開求職訊
    息資料不足以作為對被告有利之認定。
  (三)一般人至金融機構申請開立帳戶，其目的不外乎利用該帳戶
    作存、提款、轉帳等財產之金錢支配處分，故對於帳戶印章
    及金融機構發給之存摺、提款卡、提款密碼等物品、資料，
    無不妥為保存，以防遺失或被盜用，損及個人財產權益，並
    遭濫用為財產犯罪之工具。且個人金融帳戶之提款卡、提款
    密碼，專有性甚高，更非一般自由流通使用之物，縱需交他
    人使用，亦必基於信賴關係或特殊事由，自不可能隨意交予
    不熟識之人任意使用。又現今犯罪集團或不法份子為掩飾其
    不法獲利行徑，避免執法人員之追究處罰，經常利誘一般民
    眾提供金融機構帳戶存摺或提款卡、密碼等資料，渠等再以
    此帳戶供作對外詐騙或其他各種財產犯罪之不法用途使用，
    業經電視新聞及報章雜誌等大眾傳播媒體多所報導，政府亦
    極力宣導，期使民眾注意防範，況以現在金融機構開戶手續
    之簡便，需用者儘可自行申請，是苟有不熟識之人欲借用帳
    戶提款卡、密碼使用，以供資金流通，一般人本於生活經驗
    及認識，足以懷疑需用者，係基於隱瞞資金流向或行為人身
    份之不法目的，與利用他人之金融機構帳戶為犯罪工具有關
    。按刑法上之故意，可分為直接故意與不確定故意（間接故
    意），所謂「不確定故意」，係指行為人對於構成犯罪之事
    實，預見其發生而其發生並不違背其本意者，刑法第13條第
    2 項定有明文。被告為有正常智識能力之成年人，理應明知
    金融機構帳戶係個人理財之重要工具，且關係個人財產、信
    用之表徵，不能隨意交予他人使用，其對於他人會持其所提
    供之上開郵局帳戶進行犯罪應有所預知，竟仍將其所開立之
    帳戶供人使用，對於他人持用犯罪之事實，自不違背其本意
    ，足見被告有幫助他人利用其帳戶犯罪之不確定故意，應無
    疑義，被告主觀上有幫助詐欺取財之故意甚明。本件事證明
    確，被告犯行已堪認定，應予依法論科。
  (四)又被告雖曾於本院審理時聲請傳喚證人即被害人張芳松到庭
    作證，以證明其非詐欺幫助犯，也是被人所騙，然查，由證
    人張芳松警詢所述內容觀之，證人張芳松係與自稱「森森購
    物客服人員」、「玉山銀行客服人員」之詐騙集團成員以電
    話聯繫交談而受騙，於被騙過程中未曾見過詐騙集團成員，
    亦未與被告有所接觸，更未於被告交付提款卡時在場目睹，
    則證人張芳松對於被告為何、如何提供上開郵局帳戶提款卡
    、提款密碼予他人之事顯未親自見聞，其所為證詞自難憑以
    認定被告並無幫助詐欺取財犯行，是被告上開聲請調查之證
    據，與待證事實並無重要關係，自無再行調查之必要，爰不
    予調查，併此敘明。
二、按刑法上之幫助犯，係對於犯罪與正犯有共同之認識，而以
    幫助之意思，對於正犯資以助力，而未參與實施犯罪之行為
    者而言（最高法院75年度台上字第1509號、88年度台上字第
    1270號判決意旨參照）；是以，如未參與實施犯罪構成要件
    之行為，且係出於幫助之意思提供助力，即屬幫助犯，而非
    共同正犯。本件被告提供上開郵局帳戶予不詳姓名、年籍之
    成年男子，作為實施詐欺取財之犯罪工具，其單純提供帳戶
    供人使用之行為，並不等同於向被害人施以欺罔之詐術行為
    ，且亦無證據證明被告有參與詐欺取財犯行之構成要件行為
    ，或與該不詳姓名、年籍之人有詐欺取財之犯意聯絡，是被
    告提供帳戶供人使用之行為，對於該不詳姓名、年籍之人遂
    行詐欺取財犯行，資以助力，揆諸上開判決意旨，核被告所
    為，係犯刑法第30條第1 項前段、第339 條第1 項之幫助詐
    欺取財罪。被告幫助他人犯前開詐欺取財罪，依刑法第30條
    第2 項之規定，按正犯之刑減輕之。本件原審以被告罪證明
    確，予以論罪科刑，並就量刑部分，審酌被告犯罪情節、所
    生危害、犯後態度等一切情狀，量處拘役30日，及諭知易科
    罰金之折算標準，復審酌被告未曾受有期徒刑以上刑之宣告
    ，且與被害人張芳松達成和解，信無再犯之虞等情，認所宣
    告之刑以暫不執行為適當，併諭知緩刑2 年（緩刑所附條件
    已履行），其認事用法俱無不合，量刑亦甚妥適，被告以其
    並無幫助詐欺取財犯行為由提起上訴，指摘原判決不當，並
    無可採，其上訴為無理由，應予駁回。
據上論斷，依刑事訴訟法第455 條之1 第1 項、第3 項、第368
條，判決如主文。
本案經檢察官王筱寧到庭執行職務。
中    華    民    國   100    年    11    月    30    日
                刑事第十三庭  審判長法  官  楊仲農
                                    法  官  謝梨敏
                                    法  官  楊筑婷
以上正本證明與原本無異。
不得上訴。
中    華    民    國   100    年    11    月    30    日
                                    書記官  傅淑芳
附錄本案論罪科刑法條：
刑法第339條第1項
意圖為自己或第三人不法之所有，以詐術使人將本人或第三人之
物交付者，處5 年以下有期徒刑、拘役或科或併科1 千元以下罰
金。